# ডেটা স্ট্রাকচার {#data-structures}

R প্রোগ্রামিংয়ে মূলত চার প্রকারের ডেটা স্ট্রাকচার ব্যবহৃত হয়: ভেক্টর, লিস্ট, ম্যাট্রিক্স এবং ডেটা ফ্রেম।

## ভেক্টর (Vectors)

ভেক্টর হলো একই প্রকারের ডেটার একটি সংগ্রহ। `c()` ফাংশন ব্যবহার করে ভেক্টর তৈরি করা যায়।

```{r}
# সংখ্যার ভেক্টর
numbers <- c(1, 2, 3, 4, 5)
print(numbers)

# স্ট্রিং ভেক্টর
fruits <- c("Apple", "Banana", "Mango")
print(fruits)
```

## লিস্ট (Lists)

লিস্ট হল বিভিন্ন প্রকারের ডেটার সংগ্রহ। একটি লিস্টের মধ্যে সংখ্যা, স্ট্রিং, এমনকী অন্যান্য ভেক্টর বা লিস্টও থাকতে পারে।

```{r}
my_list <- list(name = "Rahim", age = 25, scores = c(80, 85, 90))
print(my_list)
```

## ম্যাট্রিক্স (Matrices)

ম্যাট্রিক্স হল 2D (দ্বিমাত্রিক) ডেটা স্ট্রাকচার।

```{r}
# 2 সারি এবং 3 কলামের ম্যাট্রিক্স
my_matrix <- matrix(1:6, nrow = 2, ncol = 3)
print(my_matrix)
```

## ডেটা ফ্রেম (Data Frames)

ডেটা সায়েন্সে ডেটা ফ্রেম সবচেয়ে বেশি ব্যবহৃত হয়। এটি অনেকটা এক্সেল টেবিলের মতো, যেখানে বিভিন্ন কলামে বিভিন্ন ধরনের ডেটা থাকতে পারে।

```{r}
df <- data.frame(
  ID = c(1, 2, 3),
  Name = c("Karim", "Rahim", "Salma"),
  Age = c(22, 25, 23)
)
print(df)
```
