# ডেটা ম্যানিপুলেশন {#data-manipulation}

ডেটা বিশ্লেষণ করার জন্য ডেটাকে পরিষ্কার ও সাজানো অত্যন্ত গুরুত্বপূর্ণ। R-এ ডেটা ম্যানিপুলেশনের জন্য `dplyr` প্যাকেজটি ব্যাপকভাবে ব্যবহৃত হয়।

## `dplyr` প্যাকেজ

প্রথমত, আমাদের প্যাকেজটি ইনস্টল ও লোড করতে হবে:

```{r}
# install.packages("dplyr") # প্রথমবার হলে এটি রান করতে হবে
library(dplyr)
```

## `filter()`

`filter()` ফাংশন ব্যবহার করে ডেটা ফ্রেম থেকে নির্দিষ্ট শর্ত অনুযায়ী সারি (Rows) বেছে নেওয়া যায়।

```{r}
# একটি ডেমো ডেটাসেট তৈরি
data <- data.frame(
  Name = c("A", "B", "C", "D"),
  Age = c(20, 25, 30, 22),
  Score = c(85, 90, 75, 88)
)

# বয়স ২৫ এর কম এমন রেকর্ডগুলি ফিল্টার করা
young_people <- filter(data, Age < 25)
print(young_people)
```

## `select()`

`select()` ফাংশন ব্যবহার করে ডেটা ফ্রেম থেকে নির্দিষ্ট কলাম বেছে নেওয়া যায়।

```{r}
# শুধুমাত্র Name এবং Score কলাম নির্বাচন করা
name_score <- select(data, Name, Score)
print(name_score)
```

## `mutate()`

`mutate()` ব্যবহার করে নতুন কলাম তৈরি বা পুরোনো কলামের মান পরিবর্তন করা যায়।

```{r}
# Score-এর সাথে ৫ যোগ করে নতুন কলাম তৈরি
new_data <- mutate(data, New_Score = Score + 5)
print(new_data)
```

## `summarize()`

`summarize()` ব্যবহার করে ডেটার সারাংশ (Summary) তৈরি করা যায়, যেমন গড়, যোগফল ইত্যাদি বের করা।

```{r}
# গড় Score বের করা
summary_data <- summarize(data, Average_Score = mean(Score))
print(summary_data)
```
