# ডেটা ভিজ্যুয়ালাইজেশন {#data-visualization}

ডেটাকে সুন্দরভাবে এবং সহজভাবে উপস্থাপন করার জন্য ভিজ্যুয়ালাইজেশন খুবই গুরুত্বপূর্ণ। R-এ ডেটা ভিজ্যুয়ালাইজেশনের জন্য সবচেয়ে জনপ্রিয় প্যাকেজ হলো `ggplot2`।

## `ggplot2` পরিচিতি

প্রথমে `ggplot2` প্যাকেজটি লোড করে নিতে হবে।

```{r}
# install.packages("ggplot2")
library(ggplot2)
```

## স্ক্যাটার প্লট (Scatter Plot)

দুটি নিউমেরিক ভেরিয়েবলের মধ্যে সম্পর্ক দেখার জন্য স্ক্যাটার প্লট ব্যবহার করা হয়। R-এর বিল্ট-ইন ডেটাসেট `mtcars` ব্যবহার করে আমরা একটি স্ক্যাটার প্লট তৈরি করব।

```{r}
# গাড়ির ওজন (wt) বনাম মাইলেজ (mpg)
ggplot(data = mtcars, aes(x = wt, y = mpg)) +
  geom_point() +
  labs(title = "গাড়ির ওজন ও মাইলেজের সম্পর্ক",
       x = "ওজন (1000 lbs)",
       y = "মাইলেজ (Miles per Gallon)")
```

## বার চার্ট (Bar Chart)

ক্যাটাগরিকাল ডেটা দেখানোর জন্য বার চার্ট বেশ উপকারী।

```{r}
# mtcars ডেটাসেটে কতগুলো 4, 6, ও 8 সিলিন্ডারের গাড়ি আছে তা দেখা
ggplot(data = mtcars, aes(x = factor(cyl))) +
  geom_bar(fill = "steelblue") +
  labs(title = "সিলিন্ডার অনুযায়ী গাড়ির সংখ্যা",
       x = "সিলিন্ডারের সংখ্যা",
       y = "গাড়ির সংখ্যা")
```

## লাইন চার্ট (Line Chart)

সময়ের সাথে ডেটার পরিবর্তন দেখানোর জন্য লাইন চার্ট ব্যবহার করা হয়।

```{r}
# বিল্ট-ইন economics ডেটাসেট ব্যবহার
ggplot(data = economics, aes(x = date, y = unemploy)) +
  geom_line(color = "red") +
  labs(title = "সময়ের সাথে বেকারত্বের পরিবর্তন",
       x = "বছর",
       y = "বেকার সংখ্যা (হাজারে)")
```
